臺灣高雄地方法院民事判決　　　　　　 94年度重訴字第265號
原　　　告　財團法人高雄市廣濟宮
法定代理人　辛○○
訴訟代理人　陳旻沂律師
被　　　告　己○○
　　　　　　丁○○
　　　　　　丙○○
　　　　　　戊○○
　　　　　　乙○○
　　　　　　庚○○
共　　　同
訴訟代理人　甲○○律師
上列當事人間請求拆屋還地等事件，本院於中華民國94年10月14
日言詞辯論終結，判決如下：
    主      文
被告應將坐落高雄市○鎮區○○段第二八一五地號，如附圖所示
A、B、C 部分面積三百八十三‧二八平方公尺之地上物拆除後，
將土地返還原告。
被告應連帶給付原告新臺幣肆佰玖拾柒萬柒仟參佰陸拾參元，及
自民國九十四年八月三日起至清償日止，按年息百分之五計算之
利息。
訴訟費用由被告連帶負擔。
本判決第一項於原告以新臺幣壹仟伍佰陸拾萬元供擔保後，得假
執行，但被告如以新臺幣肆仟陸佰捌拾肆萬捌仟肆佰零參元為原
告預供擔保，得免為假執行。
本判決第二項於原告以新臺幣壹佰陸拾陸萬元供擔保後，得假執
行，但被告如以新台幣肆佰玖拾柒萬柒仟參佰陸拾參元為原告預
供擔保，得免為假執行。
    事   實   及   理   由
一、原告主張：被告己○○、丁○○、丙○○、戊○○、乙○○
    、庚○○所有坐落於高雄市○鎮區○○段第2815地號土地內
    ，如附圖所示Ａ、Ｂ、Ｃ部分，分別由木造浪板頂（占有面
    積為290.90平方公尺）、鐵架鐵波頂（占有面積為56.35 平
    方公尺）、木造鐵波頂（占有面積為36.03 平方公尺）搭蓋
    之未保存登記建物，所占有共計383.28平方公尺之基地部分
     (以下簡稱系爭土地)， 為伊所有。被告並無所有權或其他
    得使用系爭土地的權利，竟無權占用系爭土地而在其上搭蓋
    建物（下稱系爭建物）使用。被告自應拆除系爭建物，返還
    系爭土地予伊。又被告無權占用系爭土地，依社會通常觀念
    應獲有相當於租金之利益，致原告受有損害。為此，基於所
    有權之作用，及不當得利法律關係，聲明請求：（1）被 告
    應將坐落高雄市○鎮區○○段第2815地號土地內占有如附圖
    所示Ａ、Ｂ、Ｃ部分系爭土地之地上物拆除，並將系爭土地
    返還原告。（2）被 告應連帶給付原告4,977,363 元及自起
    訴狀繕本送達翌日起至清償日止，按年息5%計算之利息。
    （3）願供擔保請准宣告假執行。
二、被告則以：系爭土地於日據時期原登記為訴外人高宗伯所有
    。民國78年6 月間，擔任原告董事長之黃石定為無償取得系
    爭土地所有權，遂經由陳山龍之介紹，委託代書蘇安雄偽刻
    高宗伯之印章並偽造原告與高宗伯間之買賣合約書，並持該
    偽造之合約書向台灣高雄地方法院提起所有權移轉登記之民
    事訴訟，請求高宗伯將系爭土地移轉為原告所有。嗣又委託
    高千年冒充高宗伯之姪，與原告成立和解，使原告持該和解
    筆錄至地政事務所辦理所有權移轉登記手續。原告當時之董
    事長黃石定與代書蘇安雄、陳山龍及高千年等人分別因偽造
    文書等罪名，經台灣高等法院高雄分院判處有期徒刑確定，
    足認原告係以不法之手段取得系爭土地所有權之登記，並非
    系爭土地之所有權人，自不得基於物上請求權及不當得利之
    法律關係，請求被告拆屋還地及給付相當於租金之不當得利
    等語，資為抗辯，並聲明：（1）駁 回原告之訴。（2）如
    受不利益之判決，願供擔保請准免為假執行。
三、原告主張系爭土地土地登記謄本所有權部「所有權人」欄登
    載為「財團法人高雄市廣濟宮」，被告占用系爭土地之面積
    共計為383.28平方公尺 (即附圖所示Ａ、Ｂ、Ｃ部分)， 並
    在其上搭建地上物使用，為被告所不爭，並經本院會同高雄
    市前鎮區地政事務所人員勘驗現場查明屬實，製有勘驗筆錄
    、現場照片及複丈成果圖附卷可稽，堪信為真實。又訴外人
    黃石定、蘇安雄、陳山龍及高千年等人分別因偽造文書等罪
    名，為法院判處徒刑等情，亦為兩造所不爭執，並經被告提
    出本院80年度訴字第2795號、台灣高等法院高雄分院81年度
    上訴字第589 號刑事判決各一份附卷足憑，亦堪信為真實。
    惟原告主張被告係無權占有，請求被告拆除房屋並返還系爭
    土地予原告，則為被告否認，並以上開情詞置辯。是本件應
    審究者厥為：訴外人黃石定等人偽造文書之行為是否使原告
    所有權登記無效？
四、按依土地法所為之登記有絕對真實之公信力，縱其登記有得
    撤銷或無效等原因，而在實體法上對於他人（真正權利人）
    負有變更登記之義務，但於該他人未提起塗銷登記之訴並獲
    得勝訴之確定判決以前，究難否定其登記所生之效力，最高
    法院50年度台上字第96號判例著有明文，足資參照。參以系
    爭土地依卷附之土地登記謄本，其所有權部所有權人欄既登
    記為原告之名義「財團法人高雄市廣濟宮」，為兩造所不爭
    。在未經真正權利人提起塗銷登記之訴獲勝訴確定判決改變
    登記名義前，原告對系爭土地之權利，仍屬有效且應受法律
    之保障。是本件原告的登記為所有權人，誠如被告所述係由
    訴外人黃石定等人利用不法手段所為之登記。惟在真正權利
    人並未對原告提起塗銷登記之訴並獲有勝訴之確定判決前，
    參照前揭判例意旨，原告的所有權登記仍有效力。是被告前
    揭抗辯究難否定系爭土地登記所生之效力，所辯原告非土地
    所有權人云云，自不足採。原告為本件系爭土地的所有權人
    ，應堪認定。從而，原告主張被告以木造浪板頂（占用面積
    為290.90平方公尺）、鐵架鐵波頂（占用面積為56.35 平方
    公尺）、木造鐵波頂（占用面積為36.03 平方公尺）搭蓋之
    未保存登記建物，無權占用共計383.28平方公尺之系爭土地
    ，被告對此並不爭執，是原告主張基於所有權請求被告之地
    上物予以拆除，騰空返還予原告，洵屬有據，應足可採。
五、次按無權占用他人土地者，通常可享有相當於租金之不當得
    利，土地所有權人得請求占用人返還，最高法院61年台上字
    第1695號判例意旨可供參照。又基地租金之數額，除以基地
    申報地價為基礎外，尚須斟酌基地之位置，工商業繁榮之程
    度，承租人利用基地之經濟價值及所受利益等項，並與鄰地
    租金相比較，以為決定，並非必達申報總地價年息百分之10
    最高額，亦為最高法院68年度台上字第3071號判例明揭斯旨
    。經查：系爭土地自89年8 月1 日起至92年12月31日止，申
    報地價為每平方公尺25,253元；自93年1 月1 日起至94年7
    月31日止申報地價為每平方公尺27,525元，此有原告所提出
    地價謄本附卷可按。又參酌系爭土地地目為建地，有系爭土
    地登記謄本附卷可稽，系爭土地位於高雄市○鎮區○○路商
    圈，臨一心路上，近林森路，地段繁榮，交通便利，此有本
    院依職權履勘時勘察系爭土地週遭狀況，載明於勘驗筆錄附
    卷足參。是原告依土地法第97條第1 項規定以土地申報地價
    年息10% 做為相當於租金之不當得利的計算基準，符合當地
    市況，尚屬合理，堪足為憑。再系爭建物係未保存登記之建
    物，為兩造所不爭，故無法由登記簿明確區別系爭建物何部
    分為何被告所使用，業經本院勘驗確實。該系爭建物既為被
    告共同營生所支配使用，自為被告自行成立合夥之公同共有
    財產，因此原告主張請求被告連帶給付之相當於租金之不當
    得利應為4,977,363 元【計算式為：25,253×383.28×41
    /12 ×10﹪＋27,525×383.28×19/12 ×10﹪＝4,977, 363
    （元以下四捨五入）】，洵為適當，應足採憑。
七、綜上所述，原告基於所有權之作用及不當得利法律關係，請
    求被告將系爭土地如附圖所示A 、B 、C 部分之地上物拆除
    ，返還予原告，並給付原告4,977,363 元，及自起訴狀繕本
    送達至被告之翌日起即94年8 月3 日起（有送達證書6 紙附
    卷可察）至清償之日止，按年息5%計算之利息，為有理由，
    應予准許。
九、兩造分別陳明願供擔保請為宣告假執行或免為假執行，經核
    均無不合，爰分別酌定相當之擔保金額予以宣告。
八、本件事證已臻明確，兩造其餘主張陳述及所提證據，於判決
    結果已無影響，爰不逐一論列，併此敘明。
十、據上論結：本件原告之訴為有理由，依民事訴訟法第85條第
    2項、第390 條第2 項、第392 條第2 項，判決如主文。
中　　華　　民　　國　　94　　年　　10　　月　　28　　日
                  民事第五庭    法　官　古振暉
正本係照原本作成。
如不服本判決，應於送達後20日內，向本院提出上訴狀並表明上
訴理由，如於本判決宣示後送達前提起上訴者，應於判決送達後
10日內補提上訴理由書（須附繕本）。
中　　華　　民　　國　　94　　年　　10　　月　　28　　日
                                書記官　周志揚
